臺灣高等法院刑事判決　　　　　　　　　　　　九十一年度上更(一)字第五一九號
　　上　訴　人
　　即 自訴 人　乙○○　男　.
　　即反訴被告
　　自訴代理人　甲○○　住臺北.
　　被　告　即　丁○○女　民國.
　　反訴原告
右上訴人因被告偽造文書等案件，不服台灣板橋地方法院八十八年度自字第三六一號
，中華民國八十八年十月二十八日第一審判決，提起上訴，經判決後由高法院第一次
發回更審，本院判決如左：
    主  文
原判決撤銷。
丁○○無罪。
丁○○於本院所提反訴不受理。
    理  由
壹、改判部分：
一、自訴意旨略以：被告丁○○於民國（下同）七十八年六月中旬某日上午，持其偽
    造之臺北市立女子師範專科學校（現已改名為臺北市立師範學院）畢業證書，至
    臺北縣中和市○○路○段一０五巷二號自訴人乙○○所經營之興南幼稚園，向自
    訴人應徵園長職務，自訴人因而聘任被告為園長，足以生損害於自訴人及上開學
    校，因認被告涉有刑法第二百十六條、第二百十二條行使偽造證書及第二百十八
    條第一項偽造公印之罪嫌云云。
二、原審以法定本刑三年以上十年未滿有期徒刑之罪，依刑法第八十條第一項第二款
    規定，其追訴權因十年不行使而消滅，本件被告丁○○被訴前揭罪中，最高法定
    本刑為五年，其追訴權時效期間為十年，自訴人於八十八年九月十七日始就被告
    之上開犯罪行為向法院提起自訴，此距被告上開犯罪行為成立之日即七十八年六
    月中旬某日，已逾十年，其追訴權之時效業已完成，乃逕為免訴之諭知，雖非無
    見。惟查，有無免訴事由，法院應依職權調查之。又刑法第八十條第一項規定，
    追訴權因一定期間不行使而消滅，係指追訴機關於法定期間內，怠於行使追訴權
    ，即生時效完成，而消滅追訴權之效果。故追訴權消滅時效之發生，應以不行使
    追訴權為其前提要件。所謂追訴權，係對行刑權而言，應指形式的刑罰權，包括
    偵查、起訴及審判權在內，若已實施偵查，此時追訴權既無不行使之情形，自不
    生時效進行之問題（最高法院九十一年台上字第三二三七號參照）。而經本院調
    閱台灣板橋地方法院檢察署八十八年度偵字第二三五二號卷宗，自訴人於該署對
    被告提起誣告等之告訴時，另於八十八年三月三十日陳稱被告涉有偽造文書罪（
    見該卷第五一頁反面），則自訴人在該案中已有對被告為右揭偽造文書告訴之意
    思表示，檢察官亦已併對該部分實施偵查，其時間且在八十八年六月中旬之前，
    足認本件追訴權業已行使，並無罹於追訴權時效之情事，是原審逕為免訴之諭知
    ，容有未洽，自應由本院予以撤銷改判，合先敘明。
三、按犯罪事實，應依證據認定之，無證據不得推定其犯罪事實。又不能證明被告犯
    罪者，應諭知無罪之判決，刑事訴訟法第一百五十四條、第三百零一條第一項分
    別定有明文。又認定不利於被告之事實，須依積極證據，苟積極證據不足為不利
    於被告事實之認定時，即應為有利於被告之認定，更不必有何有利之證據，最高
    法院三十年上字第八一六號著有判例。
四、自訴人認被告涉有右揭偽造公印文犯行，除經其指訴綦詳外（原審卷第二頁、第
    十五頁反面、第十六頁），無非係以證人陳月春、甲○○之證詞（原審卷第三十
    頁）及所提華人關係幼稚園人事資料表、私立興南幼稚園人事資料表、偽造之台
    北市立女子師範專科學校畢業證書影本各一份（原審卷第四至六頁）為據。
五、訊據被告丁○○則否認自訴人之指訴，辯稱：該偽造畢業證書上之照片係攝於八
    十四年，伊不可能於七十八年應徵時提出，且伊應徵時不需要畢業證書，伊是義
    民中學畢業，人事資料上不實之學歷記載非伊所書等語。經查：證人即龍佳照相
    館老闆丙○○到庭證稱：「我去幫幼稚園的小朋友拍照的時候，如果老師要我幫
    忙拍照的話，我就順便幫他們拍二吋的照片，我那時候拍的時候都是紅底的，幼
    稚園是八十年以後才開的，所以這張照片是在民國八十幾年的時候拍的」等語（
    本院卷第九四頁），本院當庭勘驗之結果，偵字第二三五二號卷第五九頁所附偽
    造畢業證書上之照片與被告身分證上之照片相符，而被告身分證上相片之背景確
    實是紅底的（本院卷第九四頁）。自訴代理人甲○○且陳稱伊照片上與被告相同
    之制服是一九九三年照的（本院九十一年十一月十四日審判筆錄）。故自訴人之
    指訴顯有瑕疵，尚難據為不利於被告事實之認定。此外，復查無其他證據足認被
    告有自訴人所指之行使偽造證書及偽造公印犯行，依前開說明，自應為被告無罪
    之諭知。
貳、不受理部分：
一、反訴意旨略以：反訴被告乙○○意圖使反訴人丁○○受刑事處分，偽造證據誣告
    ，又偽造丁○○筆跡及變造不實之學歷證件，復多次於公共場合散佈不實事實，
    毀損反訴人名譽云云。
二、按提起自訴之被害人犯罪，與自訴事實直接相關，而被告為其被害人者，被告得
    於第一審辯論終結前，提起反訴；反訴，準用自訴之規定；又不得提起自訴而提
    起者，應諭知不受理之判決，刑事訴訟法第三百三十八條、第三百三十九條、第
    三百三十四條定有明文。本件被告丁○○遲至第二審始對自訴人乙○○提起反訴
    ，於法究有未合，爰準用刑事訴訟法第三百三十四條之規定，諭知不受理。
據上論斷，應依刑事訴訟法第三百六十九條第一項前段、第三百六十四條、第三百零
一條第一項、第三百三十九條、第三百三十四條，判決如主文。
中      華     民     國    九十一    年     十一     月    二十八    日
                              臺灣高等法院刑事第九庭
                                    審判長法  官  李  文  成
                                          法  官  周  盈  文
                                          法  官  官  有  明
右正本證明與原本無異。
如不服本判決應於收受送達後十日內向本院提出上訴書狀，其未敘述上訴之理由者並
得於提起上訴後十日內向本院補提理由書（均須按他造當事人之人數附繕本）。
                                          書記官  林  蓓  瑜
中      華      民      國    九十一  年      十一    月    二十八    日
